【裁判字號】    97,抗,1079
【裁判日期】    970731
【裁判案由】    依職權徵收訴訟費用額
【裁判全文】
臺灣高等法院民事裁定                  97年度抗字第1079號
    抗  告  人  甲○○
上列抗告人因與台北市政府工務局養護工程處間依職權徵收訴訟
費用額事件，對於中華民國97年6月6日臺灣臺北地方法院97年度
他字第38號裁定提起抗告，本院裁定如下：
    主  文
原裁定關於抗告人部分廢棄。
抗告人應繳納之訴訟費用確定為新台幣伍萬零陸佰陸拾參元。
抗告訴訟費用新台幣壹仟元由台北市政府工務局養護工程處負擔
。
    理  由
一、原法院以抗告人前與劉勳史、劉貴蘭等3人（下稱抗告人等3
    人）對相對人台北市政府工務局養護工程處提起國家賠償訴
    訟，並聲請原法院訴訟救助獲准，嗣本案部分抗告人等3人
    第一、二、三審均受敗訴判決，爰依民事訴訟法第114條第1
    項，以職權裁定確定抗告人應負擔之訴訟費用額為新台幣（
    以下同）95,652元後，向抗告人徵收之。抗告人則稱：伊於
    本案第二審判決後，未經財團法人法律扶助基金會審查通過
    繼續扶助，故未委任律師為第三審訴訟代理人提起上訴，因
    此伊之本案部分於第二審判決後即告確定，不應命伊負擔第
    三審訴訟費用等語。
二、抗告人等3人對相對人提起國家賠償訴訟，依序請求相對人
    給付2,303,011元、2,082,327元、1,654,396元，合計6,039
    ,734 元，經原法院准許對抗告人等3人為訴訟救助，至於本
    案請求部分，原法院94年度國字第13號判決：「原告之訴及
    假執行之聲請均駁回，訴訟費用由原告負擔。」抗告人等3
    人上訴於本院並追加請求之法律關係（金額不變），本院95
    年度重上國字第15號判決：「上訴及追加之訴均駁回。第二
    審及追加之訴訴訟費用由上訴人負擔。」抗告人等3人再於
    上訴期間內之96年11月13日提起第三審上訴，因未委任律師
    為訴訟代理人，本院定期命其補正，其中抗告人未依限補正
    ，經本院於97年2月19日裁定：「上訴駁回。第三審訴訟費
    用由上訴人負擔。」其餘2人則於補正後，經最高法院97年
    度台上字第796號裁定：「上訴駁回。第三審訴訟費用由上
    訴人負擔。」又上開本案訴訟，已由相對人支出證人費用
    530元等情，業經本院調取原法院94年度救字第57號、94年
    度國字第13號、本院95年度重上國字第15號及最高法院97年
    度台上字第796號民事卷宗查明無訛。
三、經准予訴訟救助者，於終局判決確定或訴訟不經裁判而終結
    後，第一審受訴法院應依職權以裁定確定訴訟費用額，向應
    負擔訴訟費用之當事人徵收之，民事訴訟法第114條第1項前
    段固有明文，然民事訴訟法有關訴訟費用負擔之規定，係針
    對當事人已繳納之訴訟費用，如何定其負擔而言，若當事人
    未實際繳納之訴訟費用，法院或應以其訴或上訴不合法駁回
    （如裁判費未繳納），或得不為某行為（其他訴訟費用），
    均不生該未繳納之訴訟費用如何負擔問題。就當事人受訴訟
    救助後，法律僅規定受救助之當事人得暫免裁判費及其他應
    納之訴訟費用，所暫免之訴訟費用，由國庫墊付（同法第11
    0條第1項第1款、第2項參照），並未規定受救助之當事人為
    起訴或上訴等行為時，即視為已繳納裁判費。因此，於受救
    助之當事人所為起訴或上訴行為，因不合法被駁回時，是否
    應視同其已繳納訴訟費用，即有研求餘地。本院認為，法律
    所以設訴訟救助制度，乃在使無資力支出訴訟費用之當事人
    ，得經法院裁定准予訴訟救助後，暫免繳納裁判費、其他應
    預納之訴訟費用、律師酬金等費用，即能就本案之請求有無
    理由，進行攻擊或防禦，落實憲法保障人民訴訟權之意旨，
    因此，受訴訟救助之當事人所應負擔之訴訟費用，至少應與
    未受救助之一般當事人相同，不能因其受救助，反受不利，
    乃事理之當然。又法律為避免濫訴，並確保審判對象之明確
    性，乃就當事人為起訴、上訴等基礎的訴訟行為之期間、程
    式（含繳納裁判費）等，設有嚴格規定，復鑑於當事人欲為
    此等訴訟行為，除須具有相當專門知識外，常待蒐集資料充
    分後，始能為之，故許當事人得為遵守期間而先為此等行為
    ，嗣再補繳裁判費及補正其他程式。如此，當事人即可在補
    繳裁判費或補正其他程式之期間內，依其訴訟資料蒐集情況
    ，進一步評估要否補繳或補正，如此評估期間之延長，不但
    為實務上所常見，且為現行法所預料，並予容許之事。因此
    ，於起訴或上訴後一定期間內，評估是否繳納裁判費，以決
    定是否進一步實施訴訟，為一般當事人依法享有之利益與機
    會，對於受訴訟救助之當事人言，亦無剝奪之理。而依民事
    訴訟法第481條準用第444條、第442條、第466條之1、第466
    條之2規定，當事人於不變期間內提起第三審上訴，雖未繳
    納裁判費，亦未委任律師或有律師資格之關係人為訴訟代理
    人，第二審或第三審法院，仍須定期命其補正，於逾期不為
    補正，始得以上訴不合法裁定駁回。易言之，於提起第三審
    上訴後，當事人仍有相當期間，得進一步評估是否繳納裁判
    費及委任律師為訴訟代理人，以使上訴合法，而受本案裁判
    ，若其評估後，認無繳納裁判費及委任之必要而不為之，固
    應承受上訴不合法被駁回之結果，卻可節省上訴第三審之裁
    判費及委任律師之酬金。此一利益與機會，對於已受訴訟救
    助之當事人，亦無剝奪之理。本件抗告人就第一審及第二審
    之訴訟程序，已為聲明、陳述及舉證，並提出各種攻擊方法
    主張其權利，當可認為其有受本案裁判之意思，從而應認其
    已繳納各該審級之訴訟費用，並應就其敗訴之結果，負擔訴
    訟費用。至於第三審程序，抗告人係因未委任律師為第三審
    訴訟代理人，亦未聲請第三審為其選任，經本院以上訴不合
    法裁定駁回，已如前述，可知抗告人並無受第三審本案裁判
    之意思，依前開說明，自不得認其已繳納第三審裁判費而命
    其負擔，是抗告人主張不應負擔第三審裁判費，應屬可採。
四、又抗告人等3人共同起訴，依民事訴訟法第77條之2第1項前
    段規定，其訴訟標的價額應合併計算，合併後為6,039,734
    元（2,303,011+2,082,327+1,654,396＝6,039,734），故應
    徵第一審裁判費為60,796元、第二審為91,194元，合計151,
    990元（至於第三審之裁判費與抗告人無關，不計入）。又
    上開第一審及第二審均判決訴訟費用由抗告人等3人負擔，
    並未定負擔比例，依同法第85條第1項前段，應由抗告人等3
    人平均分擔，故抗告人應分擔之金額為50,663元（元以下捨
    去）。至於相對人於第一審支出之證人日、旅費350元，應
    由相對人依同法第93條規定向抗告人等3人求償，並非第一
    審受訴法院所得徵收之費用。原裁定認抗告人應負擔第三審
    之裁判費，復依抗告人等3人請求之金額比例，計算抗告人
    應負擔之金額，並將相對人支出之訴訟費用，列入徵收範圍
    ，向抗告人徵收95,652元，均有未合。又訴訟費用之徵收，
    事涉公益，其應徵收之金額為何，乃法院應依職權確定事項
    ，不受當事人聲明之拘束，抗告意旨雖僅就原裁定命其繳納
    之金額逾59,849元部分聲明不服，但本院仍應就抗告人應繳
    納之確實金額予以確定，是抗告人指摘原裁定不當，求予廢
    棄，為有理由，爰由本院將原裁定關於抗告人部分廢棄，並
    確定抗告人應繳納之訴訟費用額為50,663元。
五、據上論結，本件抗告為有理由。爰裁定如主文。
中    華    民    國    97    年    7     月    31    日
                    民事第九庭
                        審判長法  官   黃熙嫣
                              法  官   陳玉完
                              法  官   呂太郎
正本係照原本作成。
本裁定除以適用法規顯有錯誤為理由，並經本院許可外，不得再
抗告。如提起再抗告，應於收受後10日內委任律師為訴訟代理人
向本院提出再抗告狀。並繳納再抗告費新台幣一千元。
中    華    民    國    97    年    8     月    4     日
                              書記官   黃千鶴


司法院資訊處製作；財團法人民間司法改革基金會備份。
